【裁判字號】    95,台上,995
【裁判日期】    950227
【裁判案由】    偽造文書
【裁判全文】
最高法院刑事判決              九十五年度台上字第九九五號
    上  訴  人  甲○○○
                          59.
上列上訴人因偽造文書案件，不服台灣高等法院台南分院中華民
國九十二年四月三十日第二審更審判決（九十二年度上更(一)字第
二七號，起訴案號：台灣台南地方法院檢察署八十七年度偵字第
九三一一號），提起上訴，本院判決如下：
    主  文
上訴駁回。
    理  由
按刑事訴訟法第三百七十七條規定，上訴於第三審法院，非以判
決違背法令為理由，不得為之。是提起第三審上訴，應以原判決
違背法令為理由，係屬法定要件。如果上訴理由狀並未依據卷內
訴訟資料，具體指摘原判決不適用何種法則或如何適用不當，或
所指摘原判決違法情事，顯與法律規定得為第三審上訴理由之違
法情形，不相適合時，均應認其上訴為違背法律上之程式，予以
駁回。本件原判決撤銷第一審論處上訴人甲○○○行使偽造文書
罪刑之判決，改判仍論上訴人以連續行使偽造私文書，足以生損
害於公眾及他人罪，判處有期徒刑拾月，並諭知如原判決附表所
示估價單四紙上偽造之「林康梅」署押各乙枚，均沒收。係依
憑上訴人坦承：前開附表所示四紙估價單，係台灣台南地方法院
以民國八十五年度易字第四七三九號審理林康梅告訴伊涉嫌詐
欺案件時，由伊提出為證據，嗣並於台灣高等法院台南分院八十
六年度上易字第二三四九號及台灣高等法院台南分院檢察署八十
七年度聲再字第六號案件（按該案係台灣高等法院台南分院八十
六年度上易字第二三四九號案件上訴人獲判無罪確定，林康梅
聲請該署提起再審案）調查時，提出付款人為上海商業儲蓄銀行
永康分行，發票日八十四年九月十一日，面額新台幣（下同）二
千元，票號0000000號（上訴人主張票號為000000
0號）支票一紙為證據等情不諱；參酌告訴人林康梅之指訴（
上訴人提出之估價單四紙係偽造，且上訴人係將該票號0000
000號支票一紙，最後一碼「２」變造票號為「８」，票號0
000000號支票之面額為六百八十一萬元；證人翁長慶證以
：上開支票原就有裂痕，印文部分已撕破，原先支票號碼的「８
」看得比較清楚，用訂書機訂的，可能因為送兩次鑑定，所以現
在「８」的下半段比較模糊各等語，及卷附上開案件影印卷、法
務部調查局八十七年六月二日（八七）陸（二）（原判決誤載為
法(二)）八七○三六九三一號函（經鑑定結果，估價單上「林康
梅簽名」與各項筆錄上「林康梅簽名」不同）、法務部調查局
八十七年七月十八日（八七）陸（二）（原判決誤載為法(二)）八
七○五四○二五號函（經鑑定結果，付款人為上海商業儲蓄銀行
永康分行，發票日八十四年九月十一日，面額二千元，票號00
00000號支票一紙，其中最後一碼「８」係由「２」變造而
成）、憲兵學校八十九年四月二十一日（八九）執正字第二○○
九號函（估價單『林康梅筆跡』與上訴人書寫之『林康梅筆
跡』間，書寫之個性、慣性、特徵、筆劃關連及組織方式均相同
）、估價單四紙、經變造之票號0000000號支票一紙等證
據資料，而為論斷，已敘述其所憑之證據及認定之理由。而以上
訴人否認有行使偽造私文書之犯行，及辯稱: 估價單係林康梅
向伊購買珠寶，由伊親自交給林康梅簽名云云，係飾卸之詞，
無足採取，在理由內依憑調查所得證據，詳加指駁；並說明：（
一）上開鑑定書就原判決附表編號二至四等三紙估價單，雖認因
均係複寫本，致運筆狀況不明，無法鑑定，然觀之該複寫本編號
二至四等三紙估價單上「林康梅」筆跡，其字跡與編號一估價
單「林康梅」筆跡相同，且與上訴人於第一審法院所書寫「林
康梅」筆跡比較，其運筆特徵、筆劃關連等方式，顯然相同，
而與告訴人林康梅筆跡不同，故該附表編號二至四等三紙估價
單「林康梅」署名，應係上訴人偽簽無疑。又八十五年三月四
日及同年七月二十七日林康梅致上訴人兩紙存證信函，係林康
梅委託郭玉山律師親筆代為撰寫，已據證人郭玉山證述明確，
核與郭玉山律師當庭所書筆跡相符，上訴人辯護人請求鑑定該存
證信函筆跡與估價單筆跡是否相符，顯無必要。（二）上訴人雖
辯稱：伊於台灣高等法院台南分院檢察署八十七年五月七日偵查
時，所提出支票之原本，當時筆錄並未特別加註「支票有撕裂，
並以裝書釘夾之情狀」，足證支票完整無瑕云云，再證人林麗鴻
於第一審證稱：曾拿告訴人簽發之上海銀行二千元支票，交還告
訴人，交還時之支票完整等語，但無法證明上訴人交予林麗鴻之
上海銀行二千元支票，即系爭票號0000000號支票；上訴
人再辯稱：伊提出之支票票號本為0000000號，未經變造
，係告訴人林康梅勾結台灣高等法院台南分院檢察署檢察官翁
長慶（按應係書記官），將伊所提出該支票更換成另紙將票號0
000000號變造為0000000號之支票云云，然為告訴
人林康梅及證人翁長慶於審理中所一致否認，且變造票號最後
一碼為「８」之0000000號支票之背面「正漢」二字，上
訴人亦不否認為其書寫，是上訴人所辯，顯不足取。再上訴人於
第一審固舉其子即該支票發票人陳錫賢證稱：該支票開戶後，授
權上訴人簽發使用等語。但上訴人簽發票號0000000號支
票後，將票號最後一碼「２」變造為「８」，復提出法院、檢察
署行使作為證據，足以生損害於林康梅、發票人對票據管理及
法院、檢察署辦案之正確性，自難辭行使變造文書罪行。（三）
檢察官將原判決附表四紙估價單與當庭命上訴人書寫「林康梅
」之筆跡，函送法務部調查局鑑定是否同一筆跡，雖據法務部調
查局八十七年十月十九日（八七）處發技（二）字第八七○七八
七六一號函及八十七年十一月三十日（八七）處發技（二）字第
八七○八七○三一號函復：「簽名筆跡之鑑定，通常僅能鑑定是
否為當事人本人所簽寫，至於是否為他人模仿所簽，因其簽寫時
，大多已失去原始書寫習慣及特徵，通常均難以認定；故本案僅
能鑑定是否為林康梅本人所簽，無法鑑定是否係甲○○○所簽
。」，核與上開憲兵學校函附鑑定書意見相左，經原審再分別函
法務部調查局、憲兵學校查復其差異，前述機關仍堅持原有見解
，惟細譯法務部調查局上開函文前提乃他人『模仿』本人簽名筆
跡時，因其簽寫時，大多已失去原始書寫習慣及特徵，通常均難
以認定，然原判決附表四紙估價單上「林康梅」筆跡，上訴人
偽造時，即以自己平時書寫習慣之字體簽名於估價單上，並非刻
意模仿告訴人林康梅筆跡，此觀之估價單上「林康梅」簽名
，與告訴人林康梅書寫筆跡比較，可知明顯不同，是法務部調
查局不能鑑定之函示，自不足資為上訴人未偽造之有利論據。而
憲兵學校既直接依二者筆跡間之書寫個性、慣性、特徵、筆劃關
連及組織方式予以鑑定，其鑑定結論，較契合實際，足堪採信。
（四）至起訴書起訴上訴人尚於另一紙估價單偽造「林康梅」
署押，並於審理中持以行使云云。因該紙估價單上僅有模糊複寫
字跡，並未有明顯之「林康梅」署押字跡，可資鑑定比對，故
上訴人此部分被訴罪嫌，自屬不能證明之理由。從形式上觀察，
原判決並無違背法令之情形存在。上訴意旨略以：（一）本件經
台灣台南地方法院檢察署及原審法院先後函請法務部調查局、內
政部警政署刑事警察局鑑定估價單上之「林康梅」筆跡與上訴
人當庭簽名之筆跡是否相同，其鑑定結果均表示無法鑑定，並舉
國外文獻佐證，則欲鑑定是否偽簽筆跡，殊屬不易，自不能以其
中之一、二點相似特徵，即冒然認定偽簽之人，乃原判決採信憲
兵學校之鑑定結果，資為不利上訴人之論據，有違論理法則及經
驗法則。再原判決附表編號二至四號之三紙估價單上「林康梅
」之字跡，經憲兵學校鑑定認因運筆狀況不明而無法鑑定，乃原
判決將字跡交付鑑定，即表示自身尚無判斷字跡真偽之能力，卻
於不能獲得鑑定結果後，又自行判斷真偽，其自由心證之行使顯
有矛盾，且上訴人曾具狀主張估價單上「林康梅」之字跡其中
「木」及「糸」之書寫習慣，與上訴人當庭書寫者不同，原判決
對此有利之辯解，未敘明不予採納之理由，有理由不備之違法。
（二）上訴人對第一審判決有罪部分提起上訴，檢察官對判決無
罪部分之上訴，因已逾十日之上訴期間，既經原判決認檢察官之
上訴不合法，則此部分應已無罪確定，詎原判決仍對上訴人論罪
科刑，有適用法則不當之違法。又系爭支票係上訴人之子陳錫賢
授權上訴人簽發使用，上訴人自有權更改支票號碼，該支票不能
視為上訴人所變造之文書，上訴人於訴訟中提出該支票為證，應
不構成行使變造文書罪等語。惟查：（一）按證據之取捨、證據
證明力之判斷，及事實有無之認定，為事實審法院之職權，苟其
取捨判斷與認定，並不違背論理法則及經驗法則，即不容任意指
為違法。又鑑定人之鑑定意見僅足供為法院之參考，對法院之審
判並無拘束力，法院仍得本於自由心證法則取捨證據、判斷其證
據價值。本件原判決附表所示之四紙估價單上「林康梅」之筆
跡，經送請法務部調查局鑑定結果認與告訴人林康梅之簽名不
同，已足認該估價單上之簽名並非告訴人所親簽。雖上開估價單
上「林康梅」之筆跡與上訴人當庭書寫之「林康梅」字跡，
經分別送請法務部調查局、內政部警政署刑事警察局及憲兵學校
等機關鑑定，法務部調查局及內政部警政署刑事警察局均函示無
法鑑定等情，然原判決已就相關事證詳加調查論列，並審酌上開
估價單係由上訴人提出於法院作為有利於己之證據，綜合證人翁
長慶等人之證言，參互斟酌判斷，資為不利於上訴人之認定，說
明其取捨判斷而得心證，及憲兵學校之鑑定結果係依書寫之個性
、慣性、特徵、筆劃關連及組織方式，認估價單上之「林康梅
」筆跡與上訴人所簽寫之「林康梅」字跡相同，足認該鑑定結
果與事實相符之理由，與論理法則及經驗法則並無違背。又按判
斷文書之真偽、異同，原非以鑑定為必要之方法，而法院核對筆
跡，本為調查證據方法之一種，其有關通常之書據，若一經核對
筆跡，即能明確辨別真偽、異同者，法院本於核對之結果，依其
心證而為判斷，縱未經鑑定人實施鑑定，仍不得任意指為違法。
原判決附表編號二至四號之估價單三紙，經憲兵學校鑑定之結果
，雖認該三紙估價單係以複寫方式為之，有因運筆狀況不明而無
法進行鑑定之情事，惟本件經原審法院以勘驗方式，核對上開筆
跡，仍認已足判斷該三紙估價單上簽名與編號一號之估價單上簽
名筆跡相同，其所踐行調查證據之方法即屬合法。上訴意旨所為
指摘，無非就原審採證認事之職權行使，任憑己見，泛言指摘，
再為事實上之爭執，並非依據卷內訴訟資料而為之具體指摘，自
非合法之第三審上訴理由。（二）單一性案件由於刑罰權單一，
就其全部事實自不得割裂，而應合一審判，此類案件之追訴審判
，應適用起訴不可分、審判不可分及上訴不可分之原則，此觀刑
事訴訟法第二百六十七條、第三百四十八條第二項之規定自明。
本件原判決認定上訴人基於概括犯意而為，論以連續行使偽造私
文書罪，為裁判上之一罪，則上訴人對判決之一部上訴者，基於
案件之單一性，審判上即無從分割，上訴審法院自得就犯罪事實
之全部而為裁判。上訴意旨妄指為違法，自非依據卷內訴訟資料
具體指摘之適法第三審上訴理由。（三）支票乃發票人簽發一定
之金額，委託金融業者於見票時，無條件支付予受款人或執票人
之票據。現行票據實務上，支票係由金融業者所統一印製，於存
款戶領用空白支票時，登記存款戶所領用之空白支票號碼，以控
管存款戶領用支票之數量，並確保日後其兌付之支票係該金融業
者所印製而為真正之支票，以避免支票遭偽造、變造，並促進票
據流通之便利性。是支票號碼即係金融業者與支票存款戶間，有
關支票兌付條件之約定，而構成雙方契約之內容，倘支票號碼有
不符或遭篡改變造時，受委託之金融業者即得依約拒絕兌付。故
前開票號0000000號支票，雖係上訴人之子陳錫賢授權上
訴人所簽發，惟揆諸上開說明，上訴人縱有權簽發系爭支票，對
該屬與付款銀行間契約內容一部分之支票號碼，仍無權擅自變更
，其將系爭票號0000000號支票之末一碼，由「２」變造
為「８」，復提出法院及檢察署行使作為證據文書，自仍該當行
使變造私文書罪，原判決並無適用法則不當之違誤情形，上訴意
旨妄加指摘，難認已符合法定之第三審上訴要件。另原判決認依
憑上開證據，上訴人應負之罪責，已臻明確，自係認上訴人主張
之估價單上「林康梅」之字跡其中「木」及「糸」之書寫習慣
，仍不足為有利上訴人之認定，其雖未載明不足為有利上訴人認
定之理由，僅係理由之敘述較為簡略，仍與判決之本旨不生影響
，按之刑事訴訟法第三百八十條之規定，尚難執以指摘，資為第
三審上訴之適法理由。其上訴違背法律上之程式，應予駁回。
據上論結，應依刑事訴訟法第三百九十五條前段，判決如主文。
中    華    民    國  九十五  年    二    月  二十七  日
                      最高法院刑事第六庭
                          審判長法官  林  增  福
                                法官  邵  燕  玲
                                法官  張  清  埤
                                法官  陳  世  雄
                                法官  陳  朱  貴
      本件正本證明與原本無異
                                      書  記  官
中    華    民    國  九十五  年    三    月    二    日
                                                      Ｙ


司法院資訊處製作；財團法人民間司法改革基金會備份。
